【裁判字號】    96,上,231
【裁判日期】    980527
【裁判案由】    確認抵押權不存在
【裁判全文】
臺灣高等法院高雄分院民事判決           96年度上字第231號
上  訴  人  合作金庫商業銀行股份有限公司
法定代理人  戊○○
訴訟代理人  乙○○
            許淑清律師
被上訴人    丙○○
                      11號
訴訟代理人  王伊忱律師
            陳景裕律師
            鄭美玲律師
上列當事人間請求確認抵押權不存在事件，上訴人對於中華民國
96年9 月7 日臺灣屏東地方法院95年度訴字第555 號第一審判決
提起上訴，本院於98年5月13日言詞辯論終結，判決如下：
    主  文
上訴駁回。
第二審訴訟費用由上訴人負擔。
    事實及理由
一、屏東縣萬丹鄉農會信用部於90年9 月14日經財政部台財融(三)
    字第0903000100號函准由中國農民銀行受讓；改為中國農民
    銀行萬丹分行，嗣中國農民銀於95年5 月1 日與上訴人合併
    ，上訴人為存續銀行，並將該分行改為合作金庫商業銀行萬
    丹分行，亦有行政院金融監督管理委員會95年5 月1 日金管
    銀(二)字第09500175280 號函在卷足憑。又上訴人之法定代理
    人原為吳繁治，已於96年1 月1 日變更為許德南，又於97年
    7 月1 日變更為戊○○，此有股份有限公司變更登記表，台
    北市政府營利事業登記證影本附卷可稽，許德南、戊○○依
    序具狀聲明承受訴訟，核無不合，應予准許，均先予明。
二、被上訴人起訴主張：被上訴人之夫庚○○於83年3 月12日（
    原判決誤載為3 月8 日）為向屏東縣萬丹鄉農會信用部（按
    該信用部現已改為合作金庫萬丹分行，下稱萬丹農會）貸款
    新台幣（下同）280 萬元（原判決誤載為300 萬元），乃以
    當時庚○○所有坐落屏東縣萬丹鄉○○○段190 之240 地號
    ，面積2012平方公尺（下稱系爭土地）供萬丹農會設定最高
    限額360 萬元，存續期間自83年3 月8 日起至113 年3 月8
    日止之最高限額抵押權（下稱系爭抵押權）而為擔保。庚○
    ○嗣於89年8 月29日將系爭土地贈與被上訴人。系爭抵押權
    經上訴人向原法院聲請裁定准予拍賣抵押物（見原審卷第18
    頁），最高限額抵押權之債權額即屬確定。而截至確定時止
    ，庚○○向萬丹農會借貸之280 萬元業已於89年3 月1 日全
    部清償完畢，無可供擔保之債權存在，則系爭抵押權自亦失
    所附麗而不存在。詎上訴人抗辨被上訴人之夫庚○○另有於
    83年10月26日向萬丹農會借款500 萬元及770 萬元（以下併
    稱系爭借款），惟萬丹農會聲請原法院核發系爭借款之支付
    命令送達庚○○之處所不合法。支付命令依法應不生效力，
    且系爭借款之借據上之簽名並非庚○○所親簽。又系爭借款
    金額遠超過系爭抵押權之擔保金額360 萬元而與銀行貸款之
    常情不符。況上訴人雖稱庚○○自85年10月27日起即未繳納
    系爭借款之本息，然庚○○於85年10月後，於萬丹農會處仍
    經常有數十萬元之存款，萬丹農會竟不予扣押則系爭借款顯
    係萬丹農會員工偽造庚○○名義詐借甚明。因系爭抵押權已
    失所附麗而不存在，而上訴人於受讓萬丹農會信用部後，系
    爭土地之抵押權人已於98年4 月3 日變更登記為上訴人，上
    訴人自有偕同被上訴人向地政機關辦理塗銷系爭抵押權登記
    之義務。乃上訴人於95年8 月2 日聲請原法院以95年度拍字
    第510 號予以拍賣抵押物（即系爭土地），顯係否認系爭抵
    押權不存在。則系爭抵押權存否不明確，被上訴人所有系爭
    土地有遭拍賣之危險，被上訴人即有受確認判決之法律上利
    益。爰依法提起本件訴訟。聲明求為判決：(一)確認上訴人對
    被上訴人所有系爭土地所設定之系爭抵押權不存在。(二)上訴
    人應偕同被上訴人向地政機關辦理塗銷系爭抵押權之登記，
    (三)訴訟費用由上訴人負擔。
三、上訴人則以：上訴人於86年間就系爭借款聲請原法院對庚○
    ○核發支付命令（即原法院86年度促字第3712號、第3713號
    ）該支付命令送達證書所載住所載：屏東縣萬丹鄉興全村18
    4 巷15號雖與庚○○之戶籍地屏東縣萬丹鄉○○村○○○路
    284 巷15號不同，萬丹鄉於86年間雖亦無支付命令送達證書
    所載之處所，然該2 件支付令實際既由與庚○○同居之女兒
    丁○○代收，足見送達人係將該2 件支付命令送達於庚○○
    當時之正確住所，而由丁○○代收。該2 件支付命令已合法
    送達，且因庚○○未於期限內異議而確定，足證庚○○確有
    積欠萬丹農會系爭借款。又庚○○於83年3 月12日之280 萬
    元借據與同年10月26日之500 萬元、770 萬元之借據上之簽
    名均相同。縱非庚○○親簽，但庚○○既未對前揭2 件支付
    命令異議，亦足證係其授權他人代簽。又縱認庚○○未授權
    黃水利代為辦理系爭借款，然庚○○既將印章、身份證及存
    摺交予黃水利，依法亦應負表見代理人之責任。況系爭借款
    核貸後，均入庚○○帳戶，若庚○○未同意借系爭借款，
    當時即應向萬丹農會表示異議，且系爭借款自83年11月起至
    86年4 月止均有繳納利息，應認庚○○知悉有系爭借款。因
    系爭抵押權所擔保之債權尚未經全部清償完畢，被上訴人請
    求確認系爭抵押權不存在云云，即無理由等語，資為抗辯。
    並答辯聲明：(一)被上訴人之訴駁回。(二)訴訟費用由被上訴人
    負擔。
四、本件原審對於被上訴人之請求，判決：(一)確認上訴人就被上
    訴人所有系爭土地所設定之系爭抵押權不存在。(二)前項所載
    之系爭抵押權應予塗銷。(三)訴訟費用由上訴人負擔。上訴人
    聲明不服，上訴聲明求為判決：(一)原判決廢棄。(二)被上訴人
    在第一審之訴駁回。(二)第一、二審訴訟費用由被上訴人負擔
    。被上訴人則答辯聲明：(一)上訴駁回。(二)第二審訴訟費用由
    上訴人負擔。
五、兩造不爭執之事項如下，並有萬丹農會存款存摺，系爭借款
    借據、系爭土地登記簿謄本、借款申請書影本附卷可稽，堪
    予採信：
  (一)庚○○曾於83年3 月12日向萬丹農會（現為上訴人萬丹分行
    ）貸款280 萬元，並以其所有之系爭土地供萬丹農會設定抵
    押權作為擔保，上開280 萬元借款已於89年3 月1 日清償完
    畢。庚○○亦於89年8 月29日贈與系爭土地移轉登記予被上
    訴人。系爭抵押權於98年4月3日變更登記為上訴人名義。
  (二)萬丹農會於86年間就系爭500 萬元、770 萬元借款，向原法
    院聲請對庚○○核發86年度促字第3712號、3713號支付命令
    ，上開支付命令及送達證書所載庚○○之地址為「屏東縣萬
    丹鄉興全村184 巷15號」、送達證書記載由庚○○之女兒丁
    ○○代收，惟庚○○當時之戶籍地址為「屏東縣萬丹鄉○○
    村○○○路284 巷15號」，上開支付命令因庚○○未於法定
    期間內異議而經原法院核發確定證明書，上訴人並於95年8
    月聲請拍賣系爭土地（原法院95年度拍字第510號）。
六、兩造爭執之事項為：(一)庚○○有無在83年10月26日向萬丹農
    會借貸系爭借款500 萬元及770 萬元？(二)原法院86年度促字
    第3712號、第3713號支付命令是否合法送達庚○○？(三)庚○
    ○就系爭500 萬元、770 萬元借款應否負表見代理之責任？
    (四)系爭抵押權是否已不存在？系爭抵押權之登記應否塗銷？
七、庚○○有無在83年10月26日向萬丹農會借貸系爭500 萬元及
    770萬元？
    上訴人主張庚○○於83年10月26日向萬丹農會借款500 萬元
    及770 萬元，並由訴外人己○○擔任連帶保證人，固據其提
    出以庚○○名義為借款人之借款申請書、徵信調查報告、借
    據、收入傳票、授信約定書、土地擔保放款分戶卡影本各1
    件為證，然為被上訴人所否認，並以上開文件均係他人偽造
    等情置辯，經查：
  (一)證人黃水利（即庚○○之弟，前萬丹農會員工）於原審到庭
    證稱：「（原審卷第68頁，約定書上簽名是否為你所親簽？
    ）是我的筆跡沒錯，本院卷第69頁，500 萬這張設定書（按
    係借款申請書）是我幫庚○○寫的，己○○是我的大舅，他
    說他需要錢，他拿他的土地所有權狀，請我替他借錢，因為
    農會一個會員最高額可以貸200 萬元，己○○也是會員，但
    是他金額已經超過了，庚○○平時的印章、身分證及存摺都
    放在我這裡，己○○向我表示他的地如果價格上漲，就可以
    賣掉土地清償系爭借款，後來土地下跌，系爭借款利息是由
    己○○繳納，庚○○都不知情。」「（500 萬這筆錢是入
    誰的存摺？）是先入庚○○的存摺，再轉入己○○的帳戶
    ，庚○○都不知情。」（見原審卷第102 頁、第103 頁）。
    「（770 萬元是何人借的？）己○○用自己土地，以庚○○
    名義借款，庚○○不知情，借據上的簽名、住址都是我幫庚
    ○○寫的，這筆錢有入庚○○的帳戶，我就把該筆款項領
    出入己○○的帳戶，庚○○不知道有該筆款項入他的帳
    戶。」、「庚○○的存摺平常都放在我那邊，我沒有跟他講
    ，他確實不知情。」等語（見原審卷第141 頁）。另證人庚
    ○○於原審亦證稱：「（是否認識黃水利？）認識，我們是
    兄弟，我有把的印章放在他那裡，我如果要用錢請他幫我領
    ，我沒有同意他用我的印章及存摺作其他用途，我不知道他
    有無拿去做什麼事，我們沒有住在一起，我請他幫我領錢，
    他會拿來給我，平時很忙不常聯絡，我不知道他有用我的印
    章及存摺去借錢，他都沒有跟我講，直到他退休才把我的存
    摺及印章還我。」、「（何時知道黃水利用你的名字借錢？
    ）銀行查封，我要辦老農年金不能領的時候才知道，這段時
    間黃水利都沒有跟我講。」等語（見原審卷第161 頁、第
    162 頁），且觀諸系爭2 筆借款之借據，其上之簽名筆劃，
    與黃水利於原審當庭之簽名相符，堪認證人黃水利之證詞與
    事實相符，應可採信。
  (二)又依系爭2 筆借款之執行名義即原法院87年度執字第6828號
    、第7244號及93年度執字第13478 號債權憑證所示（見原審
    卷第36頁、第131 頁），係因庚○○並無財產可供執行，故
    發給債權憑證；惟依被上訴人所提庚○○於萬丹農會自88年
    11月24日起之存摺所示，庚○○於當時尚有40餘萬元之存款
    （見原審卷第8 頁至第16頁）。倘系爭借款確為庚○○所親
    貸，則上訴人實無未於前揭執行程序中，主動查報庚○○於
    萬丹農會存款帳戶予原法院以便逕予查扣存款，反而請求原
    法院核發債權憑證之理。
  (三)上訴人雖抗辯庚○○將個人重要資料即存摺、印章、身分證
    放於黃水利處，與常情不符，且有資金入自己之帳戶，不
    可能不知有系爭借款云云，惟查黃水利於前揭貸款之時既為
    萬丹農會之員工，而庚○○與黃水利係兄弟關係，於兄弟之
    間放置個人之重要資料，多有所聞，況庚○○如為存放款之
    方便，而將其印章、身分證及在萬丹農會開設帳戶之存摺交
    與於萬丹農會任職之胞弟保管，並囑其胞弟就近代為辦理，
    尚難據此認與常情不符。又庚○○既係將存摺放置於黃水利
    處，則其當無可能知悉帳戶內資金流動之情形，況系爭借款
    於入當天即予轉出，此亦有萬丹鄉農會交易明細表在卷可
    稽（見原審卷第110頁），且上訴人迄未能提出其他證據證
    明庚○○確知悉有系爭借款之情事，自難為有利於上訴人之
    認定。
  (四)綜上，被上訴人主張其並無在83年10月26日向萬丹農會借款
    500萬元及770萬元，即屬有據，堪予採信。
八、原法院86年度促字第3712號、第3713號支付命令是否合法送
    達庚○○？
  (一)按送達於住居所、事務所或營業所不獲會晤應受送達人者，
    得將文書付與有辨別事理能力之同居人或受僱人，為民事訴
    訟法第137條第1項所明定。依此規定，送達文書應以應受送
    達人之住居所，事務所或營業所為送達處所，必已依法送達
    於上開處所而不獲會晤應受送達人，始得將文書付與有辨別
    事理能力之同居人或受僱人。倘未依法送達於應受送達人之
    住居所、事務所或營業所，而將文書付與他人代收者，不生
    送達之效力。且此所稱同居人，係指與應受送達人居住在一
    處共同生活者而言。又依一定之事實，足認以久住之意思，
    住於一定之地域者，即為設定其住所於該地，為民法第20條
    第1項所明定。是我國民法關於住所之設定，必須主觀上有
    久住一定地域之意思，客觀上有住於一定地域之事實，該一
    定之地域始為住所。（最高法院94年台抗字第611號裁判要
    旨參照）。
  (二)原法院依萬丹農會之聲請所核發之系爭86年度促字第3712號
    、第3713號支付命令，其送達之地址均載為「屏東縣萬丹鄉
    興全村184巷15號」，此經本院依職權調閱上開2聲請卷所附
    送達證書無訛，而庚○○於當時之戶籍地址為「屏東縣萬丹
    鄉○○村○○○路284巷15號」，亦有戶籍謄本1份在卷足憑
    （見原審卷第24頁），則系爭2件支付命令送達之處所顯非
    庚○○當時之戶籍地，且於當時亦無「屏東縣萬丹鄉興全村
    184巷15號」之住址，復有屏東縣萬丹鄉戶政事務所96年8月
    17日屏萬戶字第0960001374號函附卷可稽（見原審卷第158
    頁），雖上訴人所舉證人即送達系爭支付命令之郵差甲○○
    於本院到庭證稱：雖然萬丹鄉興全村並無184 巷但是有284
    巷，我就試投284 巷15號，去的時候我有說庚○○的掛號，
    就有人拿印章來收件，因為我問收信人他所拿出「丁○○」
    之印章所有人與被送達人之關係後，才在送達證書代蓋丁○
    ○印章，並在旁書寫「女兒代」等語，然證人甲○○復證稱
    ：「（1 個月大約送多少信件）無法總計，大約每天8 、90
    0 件。」、「（你如何記得當時的送達證書（按應係支付命
    令）如何去投的？）已經十幾年了，我也不記得有送過這兩
    件送達證書，是因為看到（法院）提示的這兩件證書，我才
    知道這兩件是我投遞的，因為當地並沒有184 巷，所以我現
    在認為當時我是去試投284 巷。」「（你是否記得當時送達
    是男生或是女生來簽收的？）已經過了十幾年了，我不記得
    了。」、「我以上所講的試投，是我想當初應該有做試投28
    4 巷的行為」等語（見本院卷(一)第233 頁、第234 頁、本院
    卷(二)第326 頁、第327 頁）核其證詞，顯非其記憶之事實，
    而僅屬其個人推測之詞。已難採為上訴人有利之認定，況證
    人丁○○亦於本院到庭證稱：「（提示86年4 月3 日支付命
    令送達證書2 份，證人當時是否有簽收該2 份支付命令？）
    ，當時我人住在嘉義開童裝店，我沒有收受該2 份支付命令
    ，且支付命令送達證書上的印章也不是我蓋的」等語（見本
    院卷第245 頁），足徵系爭2 件支付命令並未依法送達於「
    屏東縣萬丹鄉○○村○○○路284 巷15號」而不獲會晤應受
    送達人庚○○，自不得遽以送達證書上蓋有其女兒「丁○○
    」之印章而認已合法送達。揆諸首揭說明，則被上訴人主張
    原法院86年度促字第3712號、第3713號支付命令並未合法送
    達庚○○，即屬有據，堪予採信。
九、庚○○就系爭500萬元、770萬元借款，應否負表見代理之責
    任？
  (一)「按由自己之行為表示以代理權授與他人者，對於第三人應
    負授權人之責任，必須本人有表見之事實，足使第三人信該
    他人有代理權之情形存在，始足當之（參看最高法院60年台
    上字第2130號判例）。我國人民將自己印章交付他人，委託
    該他人辦理特定事項者，比比皆是，倘持有印章之該他人，
    除受託辦理之特定事項外，其他以本人名義所為之任何法律
    行為，均須由本人負表見代理之授權人責任，未免過苛。原
    審徒憑上訴人曾將印章交付與呂某之事實，即認被上訴人就
    保證契約之訂立應負表見代理之授權人責任，自屬率斷」（
    最高法院70年台上字第657號判例參照）。
  (二)經查系爭500萬元及770萬元借款係萬丹農會員工黃水利以庚
    ○○委託伊保管印章、身分證、存摺之機會而偽造冒貸，庚
    ○○就系爭借款並不知情等事項已如前述，揆諸上開判例，
    如徒憑庚○○曾將印章、身分證、存摺交付予黃水利之事實
    ，即認庚○○就系爭借款應負表見代理之授權人責任，尚有
    未當。是上訴人抗辯稱庚○○就系爭500 萬元及770 萬元借
    款，應負表見代理之責任云云，即屬無據，應無足採信。
十、系爭抵押權是否已不存在？系爭抵押權之登記應否塗銷？
  (一)按債之關係消滅後，其債權之擔保及其他從屬之權利亦同時
    消滅。民法第307 條定有明文。又按最高限額抵押權人既聲
    請裁定拍賣抵押物，足見其已有終止與債務人間往來交易之
    意思，最高限額抵押權所擔保之債權，其流動性隨之喪失，
    亦即該抵押權所擔保者，由不特定債權變為特定債權，該抵
    押權與擔保債權之結合狀態隨之確定，此時該最高限額抵押
    權之從屬性即與普通抵押權相同（最高法院95年台上字第59
    6 號判決要旨參照）。
  (二)經查庚○○以系爭土地供萬丹農會所設定之系爭最高限額抵
    押權，業經上訴人於95年8 月2 日聲請原法院裁定拍賣抵押
    物，並經原法院以95年度拍字第510 號受理在案，此有民事
    聲請裁定拍賣抵押物狀及原法院簡易庭95年8 月3 日屏院惠
    非勇字第95拍510 號函影本附卷可稽（見原審卷第17頁、第
    18頁），是系爭最高限額抵押權所擔保之債權已因上訴人聲
    請對抵押物（即系爭土地）予以拍賣而告確定；唯庚○○業
    已將其借款280 萬元清償完畢。至於上訴人主張同屬擔保範
    圍之系爭500 萬元及770 萬元之借款既非庚○○所貸借，且
    亦非庚○○授權他人所為，庚○○對之亦不需負表見代理之
    授權人責任，均如前述，則系爭500 萬元及770 萬元借款自
    非應受系爭抵押權之擔保。是系爭抵押權所擔保之債權，已
    全數清償完畢，系爭抵押權亦同時消滅，而系爭抵押權所登
    記之權利人為上訴人，有土地登記第二類謄本在卷足憑（見
    本院卷(二)第357 頁），則被上訴人請求確認上訴人就系爭土
    地設定之系爭抵押權不存在，系爭抵押權應予塗銷，於法自
    屬有據，應予准許。
、綜上所述，原審因而判決確認上訴人就被上訴人所有系爭土
    地所設定之系爭抵押權不存在，系爭抵押權登記應予塗銷。
    經核尚無不合，上訴意旨指摘原判決不當，求予廢棄改判，
    即非有理由，應予駁回。
十二、本件事證已臻明確，兩造其餘攻擊防禦方法，核與判決之結
    果無影響，爰不一一論述。
十三、據上論結，本件上訴為無理由，爰依民事訴訟法第449條第1
    項、第78條，判決如主文。
中    華    民    國    98    年    5     月    27    日
                              民事第三庭
                                  審判長法官 張國彬
                                  法      官 鄭月霞
                                  法      官 吳登輝
以上正本證明與原本無異。
如對本判決上訴，須於判決送達後20日內向本院提出上訴狀，其
未表明上訴理由者，應於上訴後20日內向本院提出上訴理由書（
均須按他造當事人之人數附繕本）。上訴時應提出委任律師或具
有律師資格之人之委任狀，並依附註條文規定辦理。
中    華    民    國    98    年    6     月    2     日
                                  書  記  官 張明賢
附註：
民事訴訟法第466條之1 ：
對於第二審判決上訴，上訴人應委任律師為訴訟代理人，但上訴
人或其法定代理人具有律師資格者，不在此限。
上訴人之配偶、三親等內之血親、二親等內之姻親，或上訴人為
法人、中央或地方機關時，其所屬專任人員具有律師資格並經法
院認為適當者，亦得為第三審訴訟代理人。第1 項但書及第2 項
情形，應於提起上訴或委任時釋明之。


司法院資訊處製作；財團法人民間司法改革基金會備份。
